臺灣高等法院民事判決　　　　　　　　　　　　　　　九十二年度上字第二九九號
　　上　訴　人
　　即被上訴人　乙○○
　　訴訟代理人　曾桂釵律師
　　被 上 訴人　丙○○
　　上　訴　人　甲○○
　　右二人共同
　　訴訟代理人　邱秀珠律師
　　複 代 理人　溫俊富律師
當事人間塗銷抵押權登記事件，上訴人對於中華民國九十一年十二月二十五日臺灣桃
園地方法院九十一年度重訴字第七０號第一審判決提起上訴，本院於九十三年三月三
十日言詞辯論終結，判決如下：
    主      文
原判決關於命上訴人甲○○應將如原判決附表所示地上權，於桃園縣中壢地政事務所
證明書字號八七壢他字第四七九八號之本金最高限額新台幣佰萬元正抵押權設定登
記予以塗銷部分，及命上訴人甲○○負擔訴訟費用之裁判廢棄。
右開廢棄部分，被上訴人乙○○在第一審之訴駁回。
上訴人乙○○上訴駁回。
第一審訴訟費用關於命上訴人甲○○負擔部分及第二審訴訟費用，由上訴人乙○○負
擔。
    事實及理由
一、上訴人即被上訴人乙○○（下稱上訴人乙○○）主張：緣訴外人李榮芳於民國八
    十七年五月間經由訴外人黃仁光（嗣改名黃煒權）介紹，得知黃仁光之姨丈即上
    訴人乙○○因急需用錢，有意出售其所有坐落桃園縣中壢市○○段一七八七號土
    地（下稱系爭土地），而李榮芳明知其業已周轉不靈，無法向銀行貸款，竟透過
    黃仁光向上訴人乙○○佯稱，欲購買系爭土地興建房屋銷售，惟因現金不足，需
    先以系爭土地辦理地上權登記再向銀行貸款後，始得支付全數買賣價金，並央求
    上訴人乙○○先行交付印鑑證明、印章及系爭土地所有權狀等以辦理貸款，上訴
    人乙○○不疑有詐，交付上開印鑑證明、印章等予李榮芳，並在空白設定地上權
    契約上簽名，擬先行設定地上權予李榮芳，以便李榮芳順利取得融資向其買地。
    詎李榮芳竟持上開空白設定書向被上訴人丙○○（下稱被上訴人）借款新台幣（
    以下同）二百一十萬元，並以系爭土地設定被上訴人為權利人，權利價值三百萬
    元，權利範圍全部，證明書字號：八十七壢他字第○○四二九八號之地上權（下
    稱系爭地上權）予被上訴人。然被上訴人係欲為借款之擔保，並非以在系爭土地
    上有建築物或工作物或竹木為目的，故其與李榮芳間或與上訴人乙○○間，均無
    係被上訴人之妻，被上訴人恐其權利無法獲得擔保，乃以系爭地上權為權利標的
    ，上訴人甲○○為權利人，被上訴人為義務人，設定本金最高限額三百萬元之抵
    押權（證明書字號：八七壢他字第○○四七九八號，下稱系爭抵押權）予上訴人
    甲○○，惟其二人間並無債權債務關係，亦無為擔保債務清償而設定抵押權之意
    思合致，故系爭抵押權登記之物權行為自不生效力。況被上訴人以無效之系爭地
    上權設定抵押權予上訴人甲○○，依民法第一百一十條規定，該抵押權亦不生效
    力等情。爰依民法第一百七十九條規定，求為命被上訴人塗銷系爭地上權登記，
    上訴人甲○○塗銷系爭抵押權登記之判決。（原審判命上訴人甲○○應塗銷系爭
    抵押權登記，而駁回上訴人乙○○其餘之訴。上訴人甲○○及上訴人乙○○分別
    就其敗訴部分上訴）。並(一)上訴聲明：(1)原判決除駁回假執行之聲請外，不利於
    上訴人乙○○部分廢棄。(2)右廢棄部分，被上訴人丙○○應將上訴人乙○○所有
    坐落桃園縣中壢市○○段一七八七地號土地，於桃園縣中壢地政事務所證明書字
    號八七壢他字第四二九八號地上權登記予以塗銷。(二)答辯聲明：上訴人甲○○之
    上訴駁回。
二、被上訴人丙○○則以：依上訴人乙○○與訴外人李榮芳、于明海（改名于宥為）
    簽訂「合建契約」加註條款第三條「甲方（即上訴人乙○○）同意乙方（即訴外
    人李榮芳、于明海）設定地上權登記」之約定，上訴人乙○○已概括授權訴外人
    李榮芳指定地上權登記名義人，而李榮芳因向被上訴人借款二百一十萬元，故指
    定被上訴人為登記名義人，則上訴人乙○○與被上訴人間，就系爭地上權之設定
    ，已意思表示一致。又上訴人乙○○交付系爭土地所有權狀及印鑑證明予李榮芳
    ，並在地上權設定契約書上簽名、用印，縱認其未概括授權，亦應依表見代理之
    規定負授權人責任。況系爭地上權設定登記後，上訴人乙○○與被上訴人於八十
    八年五月十八日簽訂「合建契約書」，於該契約書第四條第三款約定「乙方（即
    被上訴人）須於建照核發後及土地貸款設定同時，塗銷地上權登記，及依附於地
    上權之一切抵押權」，同年十二月二日簽訂補充協議書，復於該補充協議第三條
    約定「原契約第四條第三款中，地上權登記各方同意在第壹層結構體頂樓板完成
    後撥款前塗銷」，可見上訴人乙○○至遲於簽訂合建契約時，已追認系爭地上權
    之設定。再上開「合建契約書」第十八條約定「本契約簽約同時，甲（即上訴人
    乙○○）、乙（即被上訴人）雙方日後不得互相提起民、刑事訴訟」，即雙方如
    有合建契約書以外之其他民事請求權均拋棄之，是雙方既就爭議為新的約定，依
    新約定，上訴人乙○○自不得對被上訴人為本件請求等語，資為抗辯。並答辯聲
    明：駁回上訴人乙○○之上訴。
三、上訴人甲○○（下稱甲○○）則以：系爭抵押權之權利標的為系爭土地上之地上
    權，非系爭土地之所有權，原審既認被上訴人之系爭地上權合法存在，則存在於
    地上權上之系爭抵押權，對上訴人乙○○就系爭土地之權利並不生影響，是上訴
    人乙○○訴請上訴人甲○○塗銷系爭抵押權，欠缺權利保護要件。又被上訴人平
    日偶向上訴人甲○○調借金錢，被上訴人為使上訴人甲○○債權獲得保障，乃提
    供系爭地上權設定系爭抵押權予上訴人甲○○，況被上訴人於九十年十月十六日
    向上訴人甲○○調借現金，經上訴人甲○○簽發支票二紙交由被上訴人提示領款
    ，足證被上訴人與上訴人甲○○間確有借貸關係存在，足認系爭抵押權並非通謀
    虛偽意思表示而設定。再上訴人乙○○亦無法舉證證明系爭抵押權係通謀虛偽而
    判決不利於上訴人甲○○敗訴部分廢棄。(二)右廢棄部分，駁回上訴人乙○○在第
    一審之訴。
四、經查，系爭土地係上訴人乙○○所有，八十七年五月六日上訴人乙○○提供系爭
    土地與訴外人李榮芳、于明海簽訂合建契約，並將其印鑑證明、印章、系爭土地
    之所有權狀，及已簽章之空白地上權設定契約書交付訴外人李榮芳；八十七年五
    月二十一日李榮芳以上訴人乙○○為義務人，被上訴人為權利人，設定權利價值
    三百萬元，證明書字號：八十七壢他字第○○四二九八號之系爭地上權予被上訴
    人；同年六月五日被上訴人以系爭地上權為權利標的，其為義務人，上訴人甲○
    ○為權利人，設定本金最高限額三百萬元，證明書字號：八七壢他字第○○四七
    九八號之系爭抵押權予上訴人甲○○。嗣上訴人乙○○又分別於八十八年五月十
    八日、同年十二月二日與被上訴人及訴外人陳光進簽訂合建契約書，及加註補充
    條款等事實，為兩造所不爭執，並有土地登記簿謄本、桃園縣中壢地政事務所九
    十二年五月十四日中地字第○九二○○三六七三號函檢附土地登記申請書、地上
    權設定契約書、抵押權設定契約書、及合建契約、合建契約書、加註補充條款等
    在卷可按（見原審卷九、一○、六一─六七、四四─四六、四九─五一頁，本院
    卷六七─八七頁），堪信為真實。
五、上訴人乙○○訴請被上訴人塗銷系爭地上權部分（即上訴人乙○○上訴部分）：
    茲應審究者為：(一)上訴人乙○○有無概括授權訴外人李榮芳、于明海指定地上權
    登記名義人？(二)訴外人李榮芳與被上訴人間有無設定系爭地上權之合意，上訴人
    乙○○得否依不當得利之法律關係，訴請被上訴人塗銷系爭地上權登記？
  (一)上訴人乙○○有無概括授權訴外人李榮芳、于明海指定地上權登記名義人？
  (1)上訴人乙○○與訴外人李榮芳、于明海簽訂之合建契約加註條款第三條約定「甲
    方（即上訴人乙○○）同意乙方（即訴外人李榮芳、于明海）設定地上權登記」
    ，有兩造不爭執真正之合建契約附卷可稽（見原審卷六六頁反面），依上開約定
    並未限定地上權應設定予訴外人李榮芳、于明海。
  (2)上訴人乙○○於八十八年三月三十日與被上訴人共同對訴外人李榮芳、于明海提
    出詐欺告訴，其告訴狀上記載「．．．要求告訴人乙○○提供中壢市○○段一七
    八七號土地供被告等（即訴外人李榮芳）共同興建七層電梯住宅，並且要求告訴
    人乙○○『先行設定地上權於被告指定之人』．．．」，上訴人乙○○並於告訴
    狀簽名蓋章，有告訴狀可憑（見原審卷八三、八四頁）；嗣於本件審理中，上訴
    人乙○○亦於原審自承：「當初李榮芳與我簽約時，地上權是應該給別人的，後
    來卻是登記給付被告（即被上訴人）的名字，．．．」等語，有言詞辯論筆錄在
    卷可憑（見原審卷三五頁），足證上訴人乙○○簽訂上開合建契約時，未限定地
    上權登記名義人，係概括授權訴外人李榮芳、于明海可指定地上權登記名義人。
    上訴人乙○○雖辯稱：告訴狀係被上訴人自行撰寫，伊曾要求被上訴人將告訴狀
    上所載「指定之人」刪除，被上訴人應允後，伊始於告訴狀上簽名，然被上訴人
    竟未加以刪除云云，惟查，該告訴狀上有其他刪改之處，則上訴人乙○○如認告
    訴狀上所載「指定之人」，應予刪除，理應要求被上訴人刪除後，再予簽章，但
    上訴人乙○○並未為之，且又無法舉證證明曾要求被上訴人刪改告訴狀，其空言
    所辯，自不足採。
  (3)證人即辦理系爭地上權登記之代書梁美玉到庭證稱：「（當初去辦理地上權是否
    有指明由乙○○辦理給李榮芳及于明海二人？）當初是李榮芳打電話給我，說已
    經與地主約好了，後來我有再與乙○○作確認，乙○○有在麥當勞將他的
    料交給我，我有再問他要辦理地上權登記是要辦給誰，他說這是由李榮芳處理，
    我就再與李榮芳聯絡，就照李榮芳所述去登記給丙○○先生」、「因為當初乙○
    ○已經說是由李榮芳來決定處理，所以我就照李榮芳所說的去辦理」、「【今日
    原告（即上訴人乙○○）提出之土地登記聲請書第四頁左下角的乙○○，是否原
    告自己簽立的？】那是在麥當勞時由乙○○自己簽立的」等語明確（原審卷第一
    二三、一二六頁）；另證人即合建契約之當事人之一于明海亦到庭證稱：「合約
    加註條款及補註條款簽訂時我有在場，．．．沒有談地上權要設給何人，．．」
    、「與乙○○簽訂合建契約時，僅約定設定地上權，未限定地上權人應為何人，
    ．．」等語在卷（見本院卷九二、九四頁），亦可證上開合建契約簽訂時，上訴
    人乙○○未限定地上權登記名義人，係概括授權由李榮芳指定。至證人于明海於
    原審雖證稱系爭地上權係要登記予李榮芳與其名下云云（見原審卷九四頁），然
    此係因于明海認其與李榮芳為契約當事人，如要設定地上權，應由其或李榮芳為
    地上權人，始為上開陳述等情，業據于明海證述在卷（見本院卷九四頁），故不
    能因此即認系爭地上權僅能設定予李榮芳。
  (4)按解釋意思表示，應探求當事人之真意，不得拘泥於所用之辭句，民法第九十八
    條定有明文。參酌上揭所述，可知八十七年五月六日上訴人劉家海與李榮芳、于
    明海所訂定之合建契約書加註條款第三條記載：「甲方（上訴人乙○○）同意乙
    方（李榮芳、于明海）設定地上權登記」，其真意應為同意李榮芳、于明海以系
    爭土地為第三人設定地上權登記之意。
  (二)訴外人李榮芳與被上訴人間有無設定系爭地上權之合意，上訴人乙○○得否依不
    當得利之法律關係，訴請被上訴人塗銷系爭地上權登記？
  (1)按讓與擔保者係指債務人或第三人為擔保債務人之債務，將擔保標的物之權利移
    轉於擔保權人，於債務清償後，標的物應返還於債務人或第三人，債務不履行時
    ，擔保權人得就該標的物受償之非典型擔保，此項標的物之權利，以所有權最多
    ，而擔保權人則以債權人為常（謝在全著，民法物權論下冊，八十一年一月修訂
    版，第四四一頁）。足見信託的讓與擔保，雖以所有權為常見，但不以所有權為
    限，地上權亦應有成立信託讓與擔保之可能。
  (2)查，本件上訴人乙○○於起訴狀自承，設定地上權之目的在方便訴外人李榮芳取
    得融資（見原審卷六頁），且概括授權李榮芳得指定地上權登記名義人，已如前
    述，足見系爭地上權設定之目的，本即有在取得銀行融資貸款前，先向他人擔保
    借款周轉之作用，是符合前揭以地上權設定為信託讓與擔保之性質。而訴外人李
    榮芳因向被上訴人借款二百一十萬元，始設定系爭地上權予被上訴人之事實，業
    據李榮芳於其被訴詐欺案件中供述在卷（見本院卷四○頁），且有被上訴人簽發
    ，李榮芳兌現之支票影本在卷可按（見本院卷一五一、一五二頁），是系爭地上
    權之設定，性質屬地上權之信託讓與擔保，應具有法律上之原因，故上訴人乙○
    ○主張系爭地上權無效，依不當得利之法律關係訴請塗銷，並無理由。
六、上訴人乙○○訴請上訴人甲○○塗銷系爭抵押權部分（即上訴人甲○○上訴部分
    ）：
  (一)本件上訴人乙○○主張：被上訴人於其告訴李榮芳等詐欺案件中自承「我怕我權
    利無法保障所以才委託李（即李榮芳）幫我設定．．．」云云，足證系爭抵押權
    係通謀虛偽意思表示，當然無效云云。
  (二)按最高限額之抵押契約，係指所有人提供抵押物，與債權人訂立在一定金額之限
    度內，擔保現在已發生及將來可能發生之債權之抵押權設定契約而言。故最高限
    額抵押契約之當事人於設定抵押之物權行為意思表示如係屬真意，則縱使設定當
    時或嗣後所擔保之債權並未發生，亦僅債權人不得就未發生之債權行使抵押權而
    已，非謂該抵押權之設定即係通謀虛偽意思表示而當然無效。又所謂虛偽設定本
    金最高限額抵押權，必係抵押債務人及抵押債權人雙方於設定抵押權時，明知債
    權人與債務人間並無債權債務關係，且日後亦無發生債權債務之可能而為虛偽設
    定，如設定時尚無債權債務關係，打算日後發生債權債務關係而予設定，於法並
    無不可。本件被上訴人於系爭抵押權設定後之九十年十月間向上訴人甲○○調借
    現金，有上訴人甲○○簽發，以被上訴人為受款人提示之支票二紙，及被上訴人
    審卷五二─五五頁），其二人間有債權債務關係存在，應堪認定，是上訴人甲○
    ○為使其債權能獲得保障，乃由被上訴人提供系爭地上權以設定系爭抵押權，難
    謂該抵押權之設定為虛偽。又第三人主張表意人與相對人通謀而為虛偽意思表示
    者，該第三人負舉證之責（最高法院四十八年台上字第二九號判例意旨參照）。
    上訴人乙○○主張被上訴人與上訴人甲○○間系爭最高限額抵押權之設定為通謀
    虛偽意思表示，並未就其有利於己之事實為舉證，空言指該抵押權之設定為通謀
    虛偽意思表示，自不足採。
七、綜上所述，上訴人乙○○本於不當得利之法律關係，請求被上訴人塗銷系爭地上
    權，為無理由，不應准許。原審為上訴人乙○○敗訴之判決，並無不合。上訴人
    乙○○上訴意旨指摘原判決此部分不當，求予廢棄改判，為無理由，應予駁回。
    另上訴人乙○○本於不當得利之法律關係，請求上訴人甲○○塗銷系爭抵押權，
    為無理由，不應准許。原審為上訴人乙○○勝訴之判決，自有未洽。上訴人甲○
    ○上訴意旨指摘原判決此部分不當，求予廢棄改判，為有理由。自應由本院予以
    廢棄改判，如主文第二項所示。
八、兩造其餘攻擊、防禦方法與判決結果無涉，爰無一一論述之必要，併此敘明。
九、據上論結，本件上訴人乙○○之上訴為無理由，上訴人甲○○之上訴為有理由，
    依民事訴訟法第四百五十條、第四百四十九條第一項、第七十八條，判決如主文
    。
中　　　華　　　民　　　國　　九十三　　年　　　四　　　月　　 十三 　　日
　                              民事第五庭
  　                                審判長法  官　張　劍　男
    　                                    法  官　李　行　一
      　                                  法  官　蔡　芳　齡
正本係照原本作成。
如不服本判決，應於收受送達後二十日內向本院提出上訴書狀，其未表明上訴理由者
，應於提出上訴後二十日內向本院補提理由書狀（均須按他造當事人之人數附繕本）
上訴時應提出委任律師或具有律師資格之人之委任狀；委任有律師資格者，另應附具
律師資格證書及釋明委任人與受任人有民事訴訟法第四百六十六條之一第一項但書或
第二項（詳附註）所定關係之釋明文書影本。
中　　　華　　　民　　　國　　九十三　　年　　　四　　　月　　 二十 　　日
　　　　　　　　　　　　　　　　　　　　　書記官　蔡　錦　輝
附註：
民事訴訟法第四百六十六條之一（第一項、第二項）：
對於第二審判決上訴，上訴人應委任律師為訴訟代理人。但上訴人或其他法定代理人
具有律師資格者，不在此限。
上訴人之配偶、三親等內之血親、二親等內之姻親，或上訴人為法人、中央或地方機
關時，其所屬專任人員具有律師資格並經法院認為適當者，亦得為第三審訴訟代理人
。
